臺灣高等法院民事判決
108年度醫上字第17號
上  訴  人  
即被上訴人  周鑫吟  
訴訟代理人  馮馨儀律師
被上訴人即  
上  訴  人  謝明吉即謝明吉口腔顎面外科牙醫診所

訴訟代理人  蔡岳泰律師

上列當事人間請求損害賠償事件，兩造對於中華民國108年6月24
日臺灣臺北地方法院106年度醫字第38號第一審判決各自提起上
訴，本院於110年7月7日言詞辯論終結，判決如下：
    主      文
兩造上訴均駁回。
第二審訴訟費用由兩造各自負擔。
    事實及理由
一、上訴人即被上訴人周鑫吟（下稱周鑫吟）主張：伊因下顎前
    凸、上顎後縮、咬合不正及上排8顆牙齒動搖、疼痛等症狀
    ，於民國104年2月間至被上訴人即上訴人謝明吉即謝明吉口
    腔顎面外科牙醫診所（下稱謝明吉）諮詢。嗣於104年6月24
    日接受謝明吉施以修正型雙顎正顎手術（Revisionary bi-j
    aw orthognathic surgery，下稱第1次手術），包含上顎勒
    福式第一級截骨手術（Le-FortⅠostetomy）、上顎骨往下移
    及下顎雙側矢狀劈開截骨手術（BSSO，bilateral sagittal
     split osteotomy）、顴骨削骨手術及短疤痕拉皮。於104
    年12月9日接受謝明吉施以移除正顎手術骨釘與骨板、下眼
    眶PMMA（polymethylmethacrylate，中譯：丙烯酸骨泥，下
    以PMMA稱之）植體植入、下顎骨角與下緣PMMA植體植入及下
    巴Medpor（polyethylene，中譯：聚乙烯）植體合併PMMA植
    入（下稱第2次手術）。於105年3月1日接受謝明吉施以修正
    型額頭手術將PMMA再塑型（下稱第3次手術）。於105年10月
    14日接受謝明吉施以右側眶下植體調整手術（下稱第4次手
    術）。惟謝明吉未於術前善盡說明義務，告知手術有造成永
    久神經麻痺之風險，於第1次手術過程未注意伊左側下顎枝
    頰側皮質骨有凹陷缺損及其神經走向等情，而選擇下顎雙側
    矢狀劈開截骨手術方式，於第2次手術使用未經行政院衛生
    福利部（下稱衛福部）核准輸入及使用之PMMA、Simplant O
    &O軟體、Mimic 3D手術規劃導航系統、削骨導板等醫材，於
    第1次、第2次手術後，又未對伊進行神經測試，延遲伊治療
    神經受損之黃金期，致伊因第1次手術受有左下齒槽神經、
    三叉神經、顏面神經受損永久麻痺，左下唇及左下巴無知覺
    、左下顎碰觸會麻、下唇功能失調、左舌麻、味覺變鈍、左
    臉頰漲等傷害（下稱第1次手術傷害），因第2次手術必須進
    行第3次、第4次手術，並受有右眼眶下植入物突出、右臉麻
    腫痛、軟組織變形等傷害（下稱第2次手術傷害）。伊與謝
    明吉間有醫療契約，謝明吉施行系爭手術有上開可歸責之事
    由，致伊受有系爭傷害，已構成不完全給付，伊業以民事準
    備狀繕本之送達為解除契約之意思表示。爰依民法第227條
    第1項、第226條第1項、第259條第1款、第227條之1、第193
    條第1項、第195條第1項前段規定，請求謝明吉返還所受領
    第1次、第2次、第4次手術之醫療費用新臺幣（下同）70萬
    元、58萬元、3萬6,000元，合計131萬6,000元，及賠償伊赴
    其他醫療機構治療支出之醫療費用111萬9,427元、交通費55
    萬8,290元、精神慰撫金200萬元，並均加計自起訴狀繕本送
    達翌日即106年6月28日起算之法定遲延利息等語。（原審判
    決謝明吉應給付周鑫吟109萬1,367元本息，而駁回周鑫吟其
    餘之訴。周鑫吟就其敗訴其中390萬2,350元本息部分，謝明
    吉就其敗訴部分，均聲明不服，各自提起上訴。至周鑫吟請
    求超逾上開部分，未據其聲明不服，該部分非本院審理範圍
    ）。並於本院聲明：㈠上訴聲明：⒈原判決關於駁回周鑫吟後
    開第二項之訴部分廢棄。⒉謝明吉應再給付周鑫吟390萬2,35
    0元，及自起訴狀繕本送達翌日即106年6月28日起至清償日
    止，按年息5%計算之利息。⒊願供擔保，請准宣告假執行。㈡
    答辯聲明：謝明吉之上訴駁回。
二、謝明吉則以：伊於進行系爭手術前之104年6月1日已向周鑫
    吟說明手術內容、進行方式及風險等，經周鑫吟完全瞭解、
    清楚手術風險，始基於自由意志下簽署正顎手術說明書，於
    第1次、第2次手術當日，伊復提出手術同意書供周鑫吟考慮
    是否要進行手術，周鑫吟仍簽署同意書同意進行手術，伊已
    善盡相關告知說明義務。伊所進行之手術不會傷害顏面神經
    ，周鑫吟所主張顏面神經有受損之情形，應係其於第1次手
    術前在其他診所實施之正顎手術所致，與第1次、第2次手術
    無關。又周鑫吟下顎固有一小洞存在，惟若選擇以口內下顎
    枝垂直劈開術（IVRO）之術式開刀，必須合併上下顎固定術
    6至8週，周鑫吟之上下顎將以鋼絲或強力橡皮筋綁住而無法
    張嘴清潔，周鑫吟之牙周病及牙齒動搖情況恐益發嚴重，伊
    選擇為周鑫吟實施下顎雙側矢狀劈開截骨手術（BSSO），乃
    依周鑫吟臨床資料所為之判斷，並無疏失。又PMMA常使用於
    人體顱顏部位骨頭修補，伊為周鑫吟使用PMMA修補中臉缺陷
    ，乃醫學普遍使用之方法，並無違反醫療常規。另伊為周鑫
    吟施行之醫療行為業已完成，周鑫吟不得主張解除契約並請
    求返還醫療費用。而周鑫吟請求之醫療及交通費用，與伊所
    為醫療行為所致之損害無關，周鑫吟並非行動不便之人，得
    搭乘大眾運輸工具，並無搭乘計程車之必要，其請求慰撫金
    數額亦屬過鉅等語，資為抗辯。並於本院聲明：㈠答辯聲明
    ：⒈周鑫吟之上訴駁回。⒉如受不利判決，願供擔保，請准宣
    告免為假執行。㈡上訴聲明：⒈原判決不利於謝明吉部分廢棄
    。⒉上開廢棄部分，周鑫吟在第一審之訴及假執行之聲請均
    駁回。
三、兩造不爭執事項：
  ㈠周鑫吟自104年2月起至謝明吉口腔顎面外科牙醫診所就診，
    該診所為謝明吉獨資經營之醫療機構。
　㈡周鑫吟於104年6月24日接受謝明吉施以第1次手術，即修正型
    雙顎正顎手術，包含上顎勒福式第一級截骨手術、上顎骨往
    下移及下顎雙側矢狀劈開截骨手術、顴骨削骨手術及短疤痕
    拉皮。於104年12月9日接受謝明吉施以第2次手術，即移除
    正顎手術骨釘與骨板、下眼眶PMMA植體植入、下顎骨角與下
    緣PMMA植體植入及下巴Medpor植體合併PMMA植入。於105年3
    月1日接受謝明吉施以第3次手術即修正型額頭手術將PMMA再
    塑型。於105年10月14日接受謝明吉施以第4次手術即右側眶
    下植體調整手術（調解卷第35-65頁）。
　㈢謝明吉於第1次、第2次手術後並未對周鑫吟進行神經測試（
    原審卷二第162頁）。
  ㈣謝明吉因施行第1次、第2次、第4次手術分別向周鑫吟收取醫
    療費用70萬元、58萬元、3萬6,000元，合計131萬6,000元，
    3萬6,000元為第4次手術之麻醉費用（本院卷一第318頁）。
四、周鑫吟主張謝明吉施行系爭手術有可歸責之事由，致其受有
    系爭傷害，已構成不完全給付，其業已解除兩造間之醫療契
    約，自得請求謝明吉返還所受領之醫療費用131萬6,000元，
    及賠償其至其他醫療機構治療所支出之醫療費用111萬9,427
    元、交通費55萬8,290元、精神慰撫金200萬元，為謝明吉所
    否認，並以前詞置辯，經查：
　㈠謝明吉於第1次、第2次手術前有無未善盡告知說明義務之情
    事？
  ⒈按醫師診治病人時，應向病人或其家屬告知其病情、治療方
    針、處置、用藥、預後情形及可能之不良反應。醫療機構實
    施手術，應向病人或其法定代理人、配偶、親屬或關係人說
    明手術原因、手術成功率或可能發生之併發症及危險，並經
    其同意，簽具手術同意書及麻醉同意書，始得為之。醫師法
    第12條之1、醫療法第63條第1項前段分別定有明文。上開規
    定立法本旨均係以醫療乃為高度專業及危險之行為，直接涉
    及病人之身體健康或生命，病人本人或其家屬通常須賴醫師
    之說明，方得明瞭醫療行為之必要、風險及效果，故醫師為
    醫療行為時，應詳細對病人本人或其親屬盡相當之說明義務
    ，經病人或其家屬同意後為之，以保障病人身體自主權。
  ⒉周鑫吟固主張謝明吉未於第1次、第2次手術前善盡說明義務
    ，告知其手術有造成永久神經麻痺之風險等語。惟周鑫吟於
    第1次、第2次手術前已分別簽立「正顎手術說明書」、「風
    華整型外科手術同意書」，有上開手術說明書、手術同意書
    在卷可憑（調解卷第43頁反面-第45頁反面、第50頁反面）
    。其中「正顎手術說明書」之「手術風險」欄第2項「特殊
    性併發症」第9款、第10款已載明：「⑼顏面神經傷害導致眼
    睛暫時或永久性閉合不全或嘴角歪斜。⑽三叉神經傷害導致
    顏面、嘴唇、下頷、牙齒或舌頭暫時或永久性麻痺感」（調
    解卷第44頁）。「風華整形外科手術同意書」之「醫師之聲
    名（明）」、「病人之聲名（明）」欄則分別記載：「我已
    經儘量以病人所能瞭解之方式、解釋這項手術之相關資訊，
    特別是下列事項：需實施手術之原因、手術步驟與範圍、手
    術之風險及成功率、輸血之可能性。如另有手術相關說明資
    料，我並已交付病人。預期手術後，可能出現之暫時或永久
    症狀。不實施手術可能之後果及其他可替代之治療方式。手
    術併發症及可能處理方式」、「醫師已向我解釋，並且我已
    經瞭解施行這個手術的必要性、步驟、風險、成功率之相關
    資訊。⒉醫師已向我解釋，並且我已經瞭解選擇其他治療方
    式之風險。⒊醫師已向我解釋，並且我已經瞭解手術可能預
    後情況和不進行手術的風險。⒌針對我的情況、手術之進行
    、治療方式等，我能夠向醫師提出問題和疑慮，並已獲得說
    明。⒎．．．基於上述之聲明，我同意進行此手術」等語（調解
    卷第45頁反面、第50頁反面）。審酌上開手術說明書已載明
    手術可能產生之特殊性併發症包括顏面神經傷害導致眼睛暫
    時或永久性閉合不全或嘴角歪斜，及三叉神經傷害導致顏面
    、嘴唇、下頷、牙齒或舌頭暫時或永久性麻痺感等內容，而
    周鑫吟係於104年6月1日簽立該手術說明書，距其進行第1次
    、第2次手術之104年6月24日、12月9日，相隔近1個月、6個
    月，應有充裕時間、機會瞭解、核對謝明吉所述資訊是否屬
    實，其於瞭解並同意後簽立上開手術同意書，始由謝明吉進
    行第1次、第2次手術等情，應認謝明吉於實施第1次、第2次
    手術前，已對周鑫吟充分解釋、說明手術內容、步驟、風險
    、成功率、可能預後情況及併發症等情形，周鑫吟主張謝明
    吉未於第1次、第2次手術前善盡說明義務，告知其手術有造
    成永久神經麻痺之風險，應無可採。
  ㈡謝明吉為周鑫吟進行之第1次手術，有無因可歸責之事由致周
    鑫吟受有第1次手術傷害？
  ⒈按債務人應依債之本旨為給付，僅在特別情事下始得免責，
    乃債法之大原則。在債務不履行，債務人所以應負損害賠償
    責任，係以有可歸責之事由存在為要件。故債權人苟證明債
    之關係存在，債權人因債務人不履行債務而受損害，即得請
    求債務人負債務不履行責任，如債務人抗辯損害係因不可歸
    責於債務人之事由所致，即應由其負舉證責任，如未能舉證
    證明，自不能免責。
　⒉周鑫吟於104年6月24日接受謝明吉施以第1次手術，即修正  
    型雙顎正顎手術，包含上顎勒福式第一級截骨手術、上顎骨
    往下移及下顎雙側矢狀劈開截骨手術、顴骨削骨手術及短疤
    痕拉皮。於104年12月9日接受謝明吉施以第2次手術，即移
    除正顎手術骨釘與骨板、下眼眶PMMA植體植入、下顎骨角與
    下緣PMMA植體植入及下巴Medpor植體合併PMMA植入，為兩造
    所不爭，並有風華整形外科診所病歷表、手術紀錄單、手術
    說明書、手術同意書、麻醉同意書、麻醉單、交班紀錄表、
    血檢紀錄，及謝明吉正顎、削骨、顎面整形中心手術住院病
    人交班紀錄表等件在卷可稽（調解卷第35頁反面-53頁反面
    、第61頁正反面、第63頁）。而周鑫吟於第1次、第2次手術
    後，有左下齒槽神經損傷、左唇黏膜及左下巴皮膚麻木、左
    降下唇肌功能弱等症狀，有長庚醫療財團法人台北長庚紀念
    醫院（下稱台北長庚醫院）106年9月11日診斷證明書、台北
    長庚醫院顯微重建整形外科病歷、高雄長庚醫院神經內科病
    歷等件附卷可憑（原審卷一第64-69頁），依其症狀，可認
    周鑫吟於第1次、第2次手術後三叉神經下顎枝受有損害。經
    原審囑託衛福部醫事審議委員會（下稱醫審會）鑑定結果，
    認周鑫吟係三叉神經受傷害，亦有衛福部醫審會編號000000
    0號鑑定書（下稱系爭鑑定報告）在卷可稽（原審卷四第76
    頁）。則周鑫吟於第1次、第2次手術後受有三叉神經下顎枝
    之傷害一節，應堪認定。
  ⒊又謝明吉於進行第1次手術前之104年3月25日，為周鑫吟施以
    電腦斷層掃瞄檢查，另於104年5月12日為周鑫吟施以環口全
    景X光檢查，有就診光碟在卷可參（原審卷一證物袋）。依
    上開影像檢查，可得發現周鑫吟左側下顎枝頰側皮質骨有一
    個凹陷缺損及神經走向異常，為系爭鑑定報告所確認（原卷
    四第75頁）。惟謝明吉於病歷及影像報告等均未記載上開情
    狀，有風華整形外科診所病歷表可佐（調解卷第35頁反面-
    第42頁，原審卷四第731-735頁）。謝明吉既未舉證證明其
    於術前即注意上情，足認其於第1次手術前疏未注意周鑫吟
    有上開凹陷缺損及神經走向異常之情形。經原審囑託醫審會
    鑑定結果，亦認：「若術前就此電腦斷層掃瞄影像即留意此
    一小洞的存在，了解下齒槽神經異常走向及位置，則醫師可
    考慮用其他術式，如口內下顎枝垂直切開術（IVRO），本案
    謝醫師採取下顎枝矢狀切劈開術時，術中應要非常注意，否
    則即不無違反醫療常規之嫌」、「謝醫師使用下顎枝矢狀切
    劈開術（SSO），可能會直接切及變異走向之下齒槽神經，
    造成三叉神經之下顎枝（含下齒槽神經）受損，但不會影響
    顏面神經」，有系爭鑑定報告附卷可憑（原審卷四第75-76
    頁），可徵謝明吉於第1次手術前疏未注意周鑫吟左側下顎
    枝頰側皮質骨有一個凹陷缺損，下齒槽之神經有異常走向及
    位置之情，因而採取較容易傷及三叉神經之下顎枝矢狀切劈
    開術，已有疏失，而其術中復未能注意不傷及周鑫吟之三叉
    神經，亦有疏失，終致周鑫吟之三叉神經下顎枝受損。雖謝
    明吉抗辯周鑫吟患有牙周病且牙齒搖晃，若以口內下顎枝垂
    直切開術式治療，需以鋼絲或強力橡皮筋綑綁，將增加口腔
    張開難度而無從清潔，致牙周病、牙齒搖晃情形加劇等語。
    然謝明吉疏未自第1次手術前影像之檢查注意周鑫吟有下齒
    槽神經走向異常之情，已如前述，於此情形，謝明吉實未考
    量周鑫吟患有牙周病、牙齒搖晃等情狀，而權衡施以避免該
    等病症加劇之下顎枝矢狀切劈開術，其上開所辯為無可採。
  ⒋綜此以觀，謝明吉於施行第1次手術前疏未注意檢查結果，漏
    未注意周鑫吟左側下顎枝頰側皮質骨有一個凹陷缺損，致未
    能選擇適合周鑫吟神經異常走向及位置之手術方式，且於手
    術中復未能注意不傷及三叉神經，致周鑫吟之三叉神經下顎
    枝受損，謝明吉所為之醫療行為，對周鑫吟而言，非屬最佳
    醫療判斷，亦非屬最符合周鑫吟之利益，此外，謝明吉復未
    舉證其有何不可歸責之事由，周鑫吟主張謝明吉為其進行第
    1次手術，就其所受三叉神經下顎枝受損之損害有可歸責之
    事由，應可採取。
　⒌至周鑫吟主張其因第1次手術受有顏面神經受損之損害等語，
    固據提出台北長庚醫院105年12月22日病歷、屏東基督教醫
    院106年4月6日診斷證明書為證。惟上開病歷、診斷證明書
    為周鑫吟105年12月22日、106年4月6日之診療結果（原審卷
    一第67頁、第70頁），距第1次手術相隔1年餘、近2年，已
    難推論該損害為第1次手術所致。且周鑫吟於第1次、第2次
    手術後至台北長庚醫院、高雄長庚醫院就診，其病歷僅記載
    周鑫吟術後有左下齒槽神經損傷、左下唇、下巴、牙齦、舌
    頭無知覺等症狀，並無關於顏面神經或三叉神經上顎枝受損
    相關症狀，有上開台北長庚醫院、高雄長庚醫院診斷證明書
    、病歷在卷可佐（原審卷一第64-69頁）。經原審囑託醫審
    會鑑定，認：「依病歷紀錄，106年6月5日病人至高雄長庚
    醫院神經內科就診（證物十二），當時並無顏面肌肉變弱之
    情形（No facial weakness），亦即無顏面神經受損情形」
    ，亦有系爭鑑定報告附卷可參（原審卷四第76頁），可見周
    鑫吟於第1次、第2次手術後並無顏面神經受損之情形，其主
    張因第1次手術受有顏面神經受損之損害，要不足採。
  ㈢謝明吉為周鑫吟進行之第2次手術，是否構成不完全給付？
  ⒈按醫療行為係屬可容許之危險行為，其主要目的雖在於治療
    疾病或改善病患身體狀況，然同時必須體認受限於醫療行為
    有限性、疾病多樣性，及人體機能隨時可能出現不同病況變
    化等諸多變數交互影響，於採取積極性醫療行為之同時，更
    往往易於伴隨其他潛在風險之發生，有關醫療過失之判斷重
    點，應在於實施醫療之過程，而非結果，亦即法律並非要求
    醫師須以絕對達成預定醫療效果為必要，而係著眼於醫師在
    實施醫療行為過程中恪遵醫療規則，並善盡其應有之注意義
    務。是醫師實施醫療行為，如符合醫療常規，而被害人復未
    能舉證證明醫師實施醫療行為過程中有何疏失，即難認醫師
    有債務不履行或不法之侵權行為。
  ⒉周鑫吟主張謝明吉於104年12月9日以未經衛福部核准輸入及
    使用之PMMA、Simplant O&O軟體、Mimic 3D手術規劃導航系
    統、削骨導板等醫材為其進行第2次手術等語，固據提出臺
    灣新北地方法院107年度易字第808號刑事判決、衛福部食品
    藥物管理署函、醫療器材許可證查詢資料、醫療器材分類分
    級品項、行政院衛生署函、臺北市政府衛生局函等件為證（
    本院卷一第177-239頁）。惟謝明吉以「好美得卡」辛普勒P
    骨水泥（PMMA）置入手術部分，為仿單外之適應症使用，其
    使用事先固化，並用3D裁切之「好美得卡」辛普勒P骨水泥
    （PMMA）放入手術部位，屬較為安全且精準之作法，因PMMA
    已事先固化，不致因在體內進行固化產生相關反應，而造成
    發炎及組織刺激，且事先以電腦模擬其形狀大小，經3D裁切
    ，再置入手術部位，相較於手術中一邊比較測量一邊切削實
    更精準，並可節省手術時間，降低手術風險，此類方式已行
    之有年，該治療方式符合醫療常規，業據醫審會鑑定明確（
    原審卷四第77頁）。雖周鑫吟提出成大醫院病歷資料、衛福
    部屏東醫院診斷證明書，主張其因第2次手術受有右眼眶下
    植入物突出、右臉麻腫痛、軟組織變形等傷害等語。然上開
    病歷、診斷證明書係周鑫吟105年12月30日、106年8月28日
    、106年10月25日之診療結果（本院卷一第119-125頁），距
    第2次手術已相隔1年餘、近2年，其上開傷害是否係第2次手
    術所造成、是否係因謝明吉以未經衛福部核准輸入及使用之
    PMMA、Simplant O&O軟體、Mimic 3D手術規劃導航系統、削
    骨導板等醫材進行所致，均有疑義。且關於醫療過失之判斷
    重點，應在於實施醫療之過程，而非結果，法律並非要求醫
    師須以絕對達成預定醫療效果為必要，而係著眼於醫師在實
    施醫療行為過程中恪遵醫療規則，並善盡其應有之注意義務
    。謝明吉使用事先固化、以3D裁切之PMMA置入手術部位進行
    第2次手術之方式，已行之有年，該治療方式符合醫療常規
    ，業如前述，周鑫吟復未能舉證證明謝明吉實施醫療行為過
    程中有何疏失，尚不得以手術結果不符預期，即謂謝明吉施
    行第2次手術有何不完全給付之債務不履行情事，周鑫吟主
    張謝明吉為其進行之第2次手術，有可歸責之事由致其受有
    第2次手術傷害，應構成不完全給付，不足採取。
　㈣謝明吉未於第1次、第2次手術後對周鑫吟進行神經測試，是
　　否肇致周鑫吟延誤治療而受有損害？
　⒈按損害賠償之債，以有損害之發生及有責任原因之事實，並
    二者之間，有相當因果關係為成立要件；故原告所主張損害
    賠償之債，如不合於此項成立要件者，即難謂有損害賠償請
    求權存在。所謂相當因果關係，係指依經驗法則，綜合行為
    當時所存在之一切事實，為客觀之事後審查，在一般情形上
    ，有此環境、有此行為之同一條件，足以發生同一之結果者
    ，該條件即為發生結果之相當條件，其行為與結果為有相當
    之因果關係；反之，若在一般情形上，有此同一條件存在，
    依客觀之審查，不必皆發生此結果，該條件與結果尚非相當
    ，而僅屬偶發之事實，其行為與結果間即難認為有相當因果
    關係。
　⒉關於謝明吉未於第1次、第2次手術後對周鑫吟進行神經測試
    是否符合醫療常規一節，經原審囑託醫審會鑑定結果，認：
    「一般而言，醫師會進行簡單之神經感覺測試，以為日後復
    原情形之依據，瞭解神經是否復原」，有系爭鑑定報告在卷
    可憑（原審卷四第77頁），可認進行下顎手術後，醫師應對
    病患進行神經測試，以瞭解病患神經回復狀況，始符醫療常
    規。謝明吉未於第1次、第2次手術後對周鑫吟進行神經測試
    ，固與醫療常規有違。惟周鑫吟三叉神經上顎枝受損係肇因
    於謝明吉第1次手術疏失所致，已如前述，周鑫吟所受第1次
    手術傷害應與謝明吉未對周鑫吟進行神經測試之行為無涉。
    周鑫吟就謝明吉未為其進行神經測試，致其三叉神經上顎枝
    受損情形因未能於受損後6個月內治療而加劇一節，既未舉
    證以實其說，即難認其所受三叉神經上顎枝受損之損害與謝
    明吉未對其進行神經測試之行為間有相當因果關係，周鑫吟
    主張謝明吉未於術後進行神經測試，致其延誤治療而受有損
    害，應不足取。
  ㈤周鑫吟得否解除其與謝明吉間之醫療契約？其依民法第259條
    第1款規定，請求謝明吉返還所受領之第1次、第2次、第4次
    醫療費用70萬元、58萬元、3萬6,000元，合計131萬6,000元
    ，有無理由？
  ⒈按因可歸責於債務人之事由，致為不完全給付者，債權人得
    依關於給付遲延或給付不能之規定行使其權利。債權人於有
    第226條之情形時，得解除其契約，固為民法第227 條第1項
    、第256條所明定。惟醫師或醫院提供特殊之醫療技能、知
    識、技術與病患訂立契約，為之診斷治療疾病，係屬醫療契
    約，其契約性質屬委任契約或近似於委任之非典型契約，因
    醫師或醫院並不負責包攬一定能夠治癒，故民法關於承攬之
    規定並不適用。又醫療契約關於民法債編總則有關債務不履
    行規定部分，雖有其適用，但如前述，醫療契約屬委任契約
    或近似於委任之非典型契約，屬繼續性契約之性質，繼續性
    之契約已開始履行者，為免徒增法律關係之複雜，如無因嗣
    後之債務不履行情事，使契約關係溯及消滅之必要，原則上
    應以終止之方法消滅其契約關係。惟如繼續性契約當事人之
    一方尚未開始為繼續給付以前，則不妨承認他方得行使法定
    解除權。
  ⒉謝明吉為周鑫吟進行之第2次手術，已符合醫療常規，不構成
    不完全給付，已如前述，周鑫吟主張其得依民法第227條第1
    項、第256條規定，解除第2次手術及就第2次手術結果為調
    整之第3次、第4次手術之醫療契約，並依民法第259條第1款
    規定，請求謝明吉返還第2次、第4次手術之醫療費用58萬元
    、3萬6,000元，即屬無據。又謝明吉為周鑫吟施行第1次手
    術，因疏未注意手術前影像檢查，手術中復疏於注意而傷及
    周鑫吟之三叉神經下顎枝，其所為醫療行為，對周鑫吟而言
    ，非屬最佳醫療判斷，亦非屬最符合周鑫吟之利益，為有過
    失，已如前述，其因此致生周鑫吟三叉神經下顎枝受損之損
    害結果，自構成不完全給付。惟謝明吉已為周鑫吟完成第1
    次手術之醫療行為，周鑫吟並已付訖醫療費用70萬元，為兩
    造所不爭，依上開說明，為免使法律關係更趨複雜，此際不
    宜許周鑫吟再依民法第227條第1項規定，依關於給付不能即
    民法第256條規定解除第1次手術之醫療契約。則周鑫吟以第
    1次手術之醫療契約業經解除為由，依民法第259條第1款規
    定，請求謝明吉返還第1次手術之醫療費用70萬元，亦非有
    據。
　㈥周鑫吟得否請求損害賠償？其得請求之項目、金額應為若干
    ？
　⒈按債務人因債務不履行，致債權人之人格權受侵害者，準用
    第192條至第195條及197條之規定，負損害賠償責任。民法
    第227條之1定有明文。又不法侵害他人之身體或健康者，對
    於被害人因此喪失或減少勞動能力或增加生活上之需要時，
    應負損害賠償責任。不法侵害他人之身體、健康、名譽、自
    由、信用、隱私、貞操，或不法侵害其他人格法益而情節重
    大者，被害人雖非財產上之損害，亦得請求賠償相當之金額
    。亦為民法第193條第1項、第195條第1項前段所明定。
  ⒉周鑫吟主張其因謝明吉不完全給付行為致受損害，必須赴其
    他醫療機構治療，支出醫療費用111萬9,427元等情，固據提
    出瀚仕診所收據、富誠診所藥品明細及收據、台北長庚醫院
    費用、宗北內科診所藥品明細及收據、成功大學附設醫院門
    診收據、高雄醫學大學附設中和紀念醫院（下稱高醫）APP
    及自助繳費機繳費單、屏東基督教醫院收據、高雄長庚醫院
    收據、衛福部屏東醫院醫療費用收據、義大醫院門診收據、
    養全診所藥品明細及收據、高雄榮民總醫院醫療費用收據等
    件為證（原審卷四第273-327頁）。惟：
　⑴謝明吉為周鑫吟進行之第2次手術，及就第2次手術結果為調
    整之第3次、第4次手術，不構成不完全給付，已詳前述，其
    就周鑫吟所主張第2次手術傷害即右眼眶下植入物突出等傷
    害即不負損害賠償責任，則周鑫吟得請求謝明吉賠償之醫療
    費用，應以三叉神經上顎枝受損之範圍為限，其請求謝明吉
    賠償其至成功大學醫學院附設醫院、屏東基督教醫院、高雄
    義大醫院治療眼下眶突出等傷害所支出之醫療費用，不應准
    許。
  ⑵周鑫吟主張其第1次手術後，因三叉神經上顎枝受損產生焦慮
    、失眠現象，需至瀚仕診所、富誠診所、宗北內科診所就診
    ，固經瀚仕診所提出陳報狀，載明：周鑫吟於104年7月起，
    自訴6月底進行正顎手術後因神經無知覺開始顯焦慮及失眠
    。105年1月自訴從去年手術後下顎目前仍無知覺，105年10
    月自訴於其他醫院就診確認下顎神經無法恢復時，周鑫吟之
    情緒顯著受到影響。因此，對周鑫吟以上症狀施以持續肌肉
    注射彌可保（Vit B12)、靜脈滴注胺基酸（Aminogen X）等
    藥劑點滴及口服營養品等情（原審卷四第583頁）。惟瀚仕
    診所、富誠診所及宗北內科診所均無神經科及身心科之專業
    ，有網頁資料在卷可憑（原審卷四第613頁、第615-616頁、
    第622頁）。且瀚仕診所、宗北內科診所對周鑫吟所投之藥
    物僅屬營養劑，富誠診所、養全診所則未知其使用之藥物，
    觀諸瀚仕診所藥劑處方、宗北內科診所藥品明細及收據、富
    誠診所藥品明細及收據亦明（原審卷四第275頁、第283頁、
    第585-587頁）。尚難認周鑫吟有因三叉神經上顎枝受損，
    需至瀚仕診所、宗北診所、富誠診所就診之必要，其請求因
    此支出之醫療費用，不應准許。又養全診所之專業為催眠，
    有網頁資料可按（原審卷四第617-619頁），難認周鑫吟有
    因三叉神經上顎枝受損至該診所就診之必要，其請求因此支
    出之醫療費用，不應准許。另周鑫吟已進行西醫治療，復未
    舉證證明有以中醫針灸治療三叉神經上顎枝受損之必要，則
    周鑫吟至屏東基督教醫院、高雄長庚醫院進行中醫針灸治療
    ，亦非必要，其請求因此支出之醫療費用，自不應准許。
  ⑶扣除以上不得請求之醫療費用，周鑫吟得請求謝明吉賠償之
    醫療費用，包括：①105年11月28日、11月30日、12月8日、1
    2月22日、106年1月11日、9月11日，在台北長庚醫院支出之
    400元、5,330元、530元、400元、400元、100元、100元、2
    50元。②106年1月17日、5月3日，在高醫支出之557元、200
    元。③106年5月8日、6月5日，在高雄長庚醫院支出之490元
    、100元、100元。④107年6月5日、7月5日、7月6日、108年2
    月23日、3月8日，在高雄榮民總醫院支出之3萬5,570元、57
    0元、3萬5,260元、300元、300元，合計8萬957元（原審卷
    四第649-655頁），逾此金額之請求，不應准許。
  ⒊又周鑫吟固主張其因謝明吉不完全給付行為致受損害，必須
    赴其他醫療機構治療，支出交通費用55萬8,290元，並提出
    高鐵車票為證（原審卷四第19-20頁）。惟周鑫吟僅治療三
    叉神經上顎枝受損部分之交通費用即：①105年11月30日、12
    月8日、12月22日至台北長庚醫院就診每次支出之240元。②1
    06年1月17日、5月8日至高醫就診支出之250元、400元。③10
    6年9月11日至台北長庚醫院就診支出之3,520元。④107年6月
    5日、6月21日、6月22日、6月25日至29日、7月2日、7月3日
    、7月5日、7月6日、7月9日至13日、7月16日至20日、108年
    2月23日、3月28日至高雄榮民總醫院就診每次支出之230元
    （原審卷四第663-701頁），合計1萬410元有必要性，其餘
    交通費用為自住處往返瀚仕診所及往返謝明吉診所之費用，
    非屬治療三叉神經上顎枝受損所必要，不應准許。謝明吉雖
    抗辯周鑫吟非行動不便之人，得搭乘大眾運輸工具，並無搭
    乘計程車之必要等語。然周鑫吟因三叉神經上顎枝受損，有
    無法抿嘴、吸吮困難、口水極易流出之症狀，其為免異樣眼
    光，減少與大眾接觸之機會，搭乘計程車前往醫院就診、復
    健及治療，應屬必要，謝明吉上開所辯，核不足採。
　⒋按非財產上賠償之金額是否相當，應斟酌實際加害情形、影
    響該權利是否重大、兩造身分地位，經濟狀況及其他各種情
    形，以為核定之準據。謝明吉為周鑫吟進行第1次手術，其
    所為醫療行為，非屬最佳醫療判斷，亦非屬最符合周鑫吟之
    利益，致生周鑫吟三叉神經下顎枝受損之損害結果，構成不
    完全給付，已如前述，衡情周鑫吟之身體、精神當因必須長
    期就診、復健及治療受有相當之痛苦，周鑫吟依民法第227
    條之1、第195條第1項前段規定，請求謝明吉賠償非財產上
    損害，應屬有據。又周鑫吟00年00月生，未婚，名下有股利
    所得、不動產等，財產總額約1,476萬餘元，謝明吉為00年0
    0月生，已婚，現仍為執業牙醫師，名下有薪資、利息、租
    賃所得、不動產等，財產總額約2,882萬餘元，業據兩造陳
    明在卷（原審卷四第635頁、第713頁），並有稅務電子閘門
    財產所得調件明細表附卷可憑（外放）。原審審酌謝明吉所
    為不完全給付之醫療行為態樣、對周鑫吟所致身體法益侵害
    程度、精神痛苦程度，及兩造身分、地位、經濟狀況等一切
    情狀，認周鑫吟得請求之非財產上損害即慰撫金為100萬元
    ，應屬適當，周鑫吟主張其得請求之慰撫金應為200萬元，
    謝明吉抗辯周鑫吟請求給付慰撫金100萬元尚屬過高等情，
    均無可採。
　㈦承上，周鑫吟得請求謝明吉賠償之項目、金額為至其他醫療
    機構治療之醫療費用8萬957元、交通費用1萬410元及非財產
    上損害100萬元，合計109萬1,367元（80,957＋10,410＋1,000
    ,000＝1,091,367），逾此範圍之請求，不應准許。
五、綜上所述，周鑫吟依民法第227條第1項、第226條第1項、第
    259條第1款、第227條之1、第193條第1項、第195條第1項前
    段規定，請求謝明吉給付109萬1,367元，及自起訴狀繕本送
    達翌日即106年6月28日（調解卷第20頁）起至清償日止，按
    週年利率5%計算之利息，為有理由，應予准許，逾此範圍之
    請求，為無理由，不應准許。原審就上開不應准許其中390
    萬2,350元本息部分，為周鑫吟敗訴之判決，就上開應予准
    許部分，為謝明吉敗訴之判決，均無不合。周鑫吟、謝明吉
    就上開敗訴部分分別提起上訴，均指摘原判決不利己之部分
    不當，求予廢棄改判，為無理由，兩造之上訴均應駁回。
六、周鑫吟雖聲請檢附衛福部食品藥物管理署函、醫療器材許可
    證查詢資料、醫療器材分類分級品項、行政院衛生署函、臺
    北市政府衛生局函等文件，再囑託醫審護會鑑定謝明吉以未
    經衛福部核准輸入及使用之PMMA、Simplant O&O軟體、Mimi
    c 3D手術規劃導航系統、削骨導板等醫材為其進行第2次手
    術是否違反醫療常規。惟醫師實施之醫療行為是否符合醫療
    常規，應著眼於醫師在實施醫療行為過程中是否恪遵醫療規
    則，並善盡其應有之注意義務，非以其是否遵守行政規定為
    斷。謝明吉為周鑫吟進行第2次手術所採行之治療方式，已
    行之有年，符合醫療常規，業經醫審會鑑定明確，至其是否
    違反行政規定，僅生應否受行政處罰之問題，與其實施之醫
    療行為是否違反醫療常規無涉，周鑫吟以此為前提，請求再
    囑託醫審會鑑定，核非必要。又關於謝明吉於第1次手術前
    疏未注意周鑫吟左側下顎枝頰側皮質骨有一個凹陷缺損，下
    齒槽之神經有異常走向及位置之情，因而採取較容易傷及三
    叉神經之下顎枝矢狀切劈開術，已有疏失，而其術中復未能
    注意不傷及周鑫吟之三叉神經，亦有疏失，終致周鑫吟之三
    叉神經下顎枝受損，亦據醫審會鑑定屬實，並經本院認定如
    上，謝明吉聲請再囑託醫審會就其採行下顎枝矢狀切劈開術
    進行第1次手術是否違反醫療常規、下顎枝矢狀切劈開術與
    口內下顎枝垂直切開術可能之併發症是否包括神經損傷等事
    項為鑑定，亦非必要。另本件事證已臻明確，兩造其餘攻擊
    防禦方法及所提證據，經審酌，核與本件判決結果不生影響
    ，爰不再逐一論列，附此敘明。
七、據上論結，本件兩造之上訴，均為無理由，依民事訴訟法第
    449條第1項、第78條，判決如主文。
中　　華　　民　　國　　110 　年　　7 　　月　　28　　日
                  醫事法庭
                      審判長法  官   陳秀貞
                            法  官   蔡世芳
                            法  官   毛彥程
正本係照原本作成。
謝明吉不得上訴。
周鑫吟如不服本判決，應於收受送達後20日內向本院提出上訴書
狀，其未表明上訴理由者，應於提出上訴後20日內向本院補提理
由書狀（均須按他造當事人之人數附繕本）上訴時應提出委任律
師或具有律師資格之人之委任狀；委任有律師資格者，另應附具
律師資格證書及釋明委任人與受任人有民事訴訟法第466 條之1
第1項但書或第2項所定關係之釋明文書影本。如委任律師提起上
訴者，應一併繳納上訴審裁判費。
中　　華　　民　　國　　110 　年　　8 　　月　　2 　　日

                            書記官   魏淑娟